臺灣高等法院民事判決
110年度上易字第1068號
上  訴  人  許庭維  


被上訴人    葉又銘即佑民地政士事務所


訴訟代理人  劉志賢律師
上列當事人間請求返還借款事件，上訴人對於中華民國110年8月
30日臺灣新北地方法院110年度訴字第1126號第一審判決提起上
訴，被上訴人並為訴之減縮，本院於111年3月2日言詞辯論終結
，判決如下：
    主      文
上訴駁回。
原判決第一項所命給付新臺幣伍拾萬伍仟元之利息，減縮為自民
國一百一十年五月十六日起至清償日止，按年息百分之五計算之
利息。
第二審訴訟費用由上訴人負擔。
    事實及理由
一、按訴狀送達後，原告不得將原訴變更或追加起訴，但擴張或
    減縮應受判決事項聲明者，不在此限，民事訴訟法第255條
    第1項第3款定有明文。又在第二審為訴之變更或追加，非經
    他造同意，不得為之。但第255條第1項第2款至第6款情形，
    不在此限，民事訴訟法第446條第1項亦有明文。本件被上訴
    人於原審起訴請求上訴人給付新臺幣（下同）50萬5,000元
    ，及自起訴狀繕本送達之翌日（即民國110年4月16日）起至
    清償日止，按年息5%計算之利息（見原審卷第11頁），經原
    審為其勝訴判決，上訴人不服提起上訴後，被上訴人於110
    年12月2日以言詞將其請求之法定遲延利息起算日變更為110
    年5月16日（見本院卷第34頁），核屬減縮應受判決事項聲
    明，與上開規定相符，應予准許。
二、被上訴人主張：上訴人以通訊軟體LINE先後於㈠106年7月3日
    向伊借款15萬5,000元，並由訴外人即其代理人蔡雨潔簽收
    現金；㈡同年月5日向伊借款20萬元，伊依上訴人指示將借款
    匯入其華南商業銀行股份有限公司南三重分行（下稱華南銀
    行南三重分行）帳號為000000000000號之帳戶（下稱系爭甲
    帳戶）；㈢同年月10日向伊借款15萬元，伊依上訴人指示，
    將其中11萬元匯入系爭甲帳戶，其餘4萬元匯入其華南銀行
    南三重分行帳號為000000000000號之帳戶（下稱系爭乙帳戶
    ）。惟上訴人迄未清償上開借款，爰依民法消費借貸法律關
    係，請求上訴人給付上開借款合計50萬5,000元，並加計法
    定遲延利息等語（未繫屬本院部分，不予另贅）。
三、上訴人則以：伊為投資客，被上訴人則為職業代書，並兼放
    款業務以賺取利息，伊曾多次向被上訴人借款，每次借款均
    簽立借據、本票，伊已清償向被上訴人所借款項，並取回借
    據、本票，被上訴人如主張伊尚未清償，應提出伊簽立之借
    據、本票為證，被上訴人本件請求為無理由等語，資為抗辯
    。
四、原審為被上訴人全部勝訴判決，即命上訴人給付50萬5,000
    元，及自110年4月16日起至清償日止，按年息5%計算之利息
    ，上訴人不服提起上訴，上訴聲明為：
　㈠原判決廢棄。
　㈡被上訴人在第一審之訴駁回。
　　被上訴人於本院就其法定利息之請求為聲明之減縮如一、所
    載，並為答辯聲明：上訴駁回。
五、被上訴人主張上訴人先後向其借款共計50萬5,000元，如前
    揭二、㈠、㈡、㈢所述，惟迄未清償，爰依消費借貸法律關係
    請求上訴人給付50萬5,000元本息等語，為上訴人所否認，
    並以前詞置辯。經查：
　㈠按稱消費借貸者，謂當事人一方移轉金錢或其他代替物之所
    有權於他方，而約定他方以種類、品質、數量相同之物返還
    之契約，民法第474條第1項規定甚明。次按「請求履行債務
    之訴，原告就其所主張債權發生原因之事實，固有舉證之責
    任，若被告自認此項事實而主張該債權已因清償而消滅，則
    清償之事實，應由被告負舉證之責任，此觀民事訴訟法第二
    百七十七條之規定自明。」最高法院著有28年上字第1920號
    判例可參。又當事人於訴訟上所為之自認，於辯論主義所行
    之範圍內有拘束當事人及法院之效力，法院應認其自認之事
    實為真，以之為裁判之基礎，在未經自認人合法撤銷其自認
    前，法院不得為與自認之事實相反之認定。而自認之撤銷，
    自認人除應向法院為撤銷其自認之表示外，尚須舉證證明其
    自認與事實不符，或經他造同意者，始得為之，亦有同院10
    2年度台上字第1430號裁判要旨供參。
　㈡被上訴人主張上訴人於106年7月3日，向其借款15萬5,000元
    等語，業據提出上訴人不爭執真正之兩造LINE對話，上訴人
    對被上訴人稱：「本人許庭維（即上訴人）請葉代書（即被
    上訴人）代墊155000元給蔡小姐，未（按，「為」之誤寫）
    免口說無憑特留言以為憑證」等語，並有蔡雨潔於106年7月
    3日簽立之簽收單為證（見原審卷第25、19頁、本院卷第47
    頁），互核相符，被上訴人主張堪信可採。上訴人雖於本院
    辯稱其沒有印象是否請蔡雨潔向被上訴人取款云云，惟無法
    推翻被上訴人所提上開事證，且上訴人已當庭自認確有向被
    上訴人借款50萬5,000元之事實（見本院卷第46頁），上訴
    人未能證明其自認與事實不符，且被上訴人不同意其撤銷自
    認（見同上卷第59、60頁），揆諸前揭說明，上訴人上開辯
    詞，並非可取。
　㈢被上訴人主張上訴人復於106年7月5日、同年月10日先後向其
    借款20萬元、15萬元，其已依上訴人指示將款項匯入系爭甲
    帳戶、乙帳戶之事實，業據提出上訴人不爭執真正之兩造LI
    NE對話、國內匯款申請書暨取款憑條為證（見原審卷第21-3
    1頁），且為上訴人所不爭執（見本院卷第47頁），堪信屬
    實。
　㈣基上，上訴人不爭執並自認向被上訴人借款50萬5,000元之事
    實（見本院卷第14、46、47頁），惟辯稱業已清償，揆諸前
    揭說明，應由上訴人就其清償上述借款之事實負舉證責任。
    而上訴人唯一提出之證據方法為證人陳世勳，待證事實為其
    每次向被上訴人借款，都會在其公司簽立借據、本票（見同
    上卷第14、47、64頁），然被上訴人本件請求上訴人清償之
    借款，均為上訴人以通訊軟體LINE向被上訴人所為，其中二
    、㈠所述借款，是上訴人委由蔡雨潔向被上訴人取款，其餘
    二、㈡、㈢所述借款，均係上訴人以LINE對話向被上訴人借款
    ，並指示被上訴人將款項匯入指定帳戶，已如前述，並非兩
    造當面以對話方式成立，與上訴人所述每次借款均在其公司
    簽立借據、本票之模式不同，則上訴人過去如何向被上訴人
    借款，應認與本件借款無涉，是本院認並無調查證人之必要
    。此外，上訴人已未能另行舉證以實其說，且稱取回之借據
    、本票皆已撕掉云云（見同上卷第64頁），則上訴人所為清
    償之抗辯，因乏實據，並非可採。
　㈤又按給付無確定期限者，債務人於債權人得請求給付時，經
    其催告而未為給付，自受催告時起，負遲延責任；前項催告
    定有期限者，債務人自期限屆滿時起負遲延責任；遲延之債
    務，以支付金錢為標的者，債權人得請求依法定利率計算之
    利息；消費借貸未定返還期限者，借用人得隨時返還，貸與
    人亦得定1個月以上之相當期限催告返還，民法第229條第2
    項、第3項、第233條第1項前段、第478條分別定有明文。故
    消費借貸未定返還期限者，借用人於貸與人定1個月以上之
    相當期限催告仍未給付者，自期限屆滿時始負遲延責任，除
    另有約定遲延利息之利率者外，應按法定利率計算支付利息
    （最高法院105年度台上字第208號判決意旨參照）。所謂貸
    與人得定1個月以上之相當期限催告返還，非謂貸與人之催
    告必須定有期限，祇須貸與人有催告之事實，而催告後已逾
    1個月以上相當期限者，即認借用人有返還借用物之義務，
    最高法院著有73年台抗字第413號判例可參。是如貸與人確
    有催告借用人返還借用物之事實，縱令該催告未定有相當期
    限，倘有1個月以上之相當期限經過，即應認借用人負有返
    還借用物之義務，並負遲延責任。承前所述，兩造間就本件
    50萬5,000元之借款成立消費借貸關係，則被上訴人依消費
    借貸法律關係，請求上訴人返還借款50萬5,000元，核屬有
    據。又兩造間就該借款未定有返還期限，此據被上訴人自陳
    明確（見本院卷第34頁），因被上訴人提起本件訴訟請求上
    訴人返還上開借款，起訴狀繕本於110年4月15日送達上訴人
    ，有原法院送達證書可考（見原審卷第43頁），應認斯時已
    生催告之效果，於經過1個月之相當期限即110年5月15日止
    ，此未定期限之消費借貸已經催告屆期，然上訴人迄未清償
    ，則被上訴人請求上訴人給付自110年5月16日起至清償日止
    ，按年息5%計算之法定遲延利息，亦屬有據。
六、從而，被上訴人依消費借貸法律關係，請求上訴人給付其50
    萬5,000元，及自110年5月16日起至清償日止，按年息5%計
    算之法定遲延利息（即減縮後之利息），為有理由，應予准
    許。是則，原審判命上訴人如數給付（除減縮部分外），並
    依聲請宣告准予被上訴人供擔保後為假執行之諭知，於法並
    無不合（未繫屬本院部分，不予另贅）。上訴意旨指摘原判
    決此部分不當，求予廢棄改判，為無理由，應駁回上訴。又
    因被上訴人於原審判決後減縮一部分之請求，爰減縮上訴人
    應給付之利息如主文第二項所示。再本件事證已臻明確，兩
    造其餘之攻擊或防禦方法及所用之證據，經本院斟酌後，認
    為均不足以影響本判決之結果，爰不再逐一論列，附此敘明
    。
七、據上論結，本件上訴為無理由，爰判決如主文。
中　　華　　民　　國　　111 　年　　3 　　月　　16　　日
                  民事第二十二庭
                      審判長法  官  張靜女
                            法  官  朱漢寶
                            法  官  范明達
正本係照原本作成。
不得上訴。
中　　華　　民　　國　　111 　年　　3 　　月　　16　　日
  　　　　　　　　　　　　　書記官  余姿慧